【裁判字號】    97,上,34
【裁判日期】    970827
【裁判案由】    塗消所有權移轉登記等
【裁判全文】
臺灣高等法院臺中分院民事判決  97年度上字第34號
上  訴  人  乙○○
訴訟代理人  劉承斌律師
上  訴  人  丁○○（原名為魏駿南）
被上訴人    丙○○
訴訟代理人  林易佑律師
複代理人    林家進律師
上列當事人間塗銷所有權登記事件，上訴人對於中華民國96年11
月23日台灣台中地方法院95年度訴字第3322號之第一審判決提起
上訴，本院於97年8月13日言詞辯論終結，判決如下：
    主  文
原判決關於主文第一項及駁回上訴人後開第三、四項部分暨訴訟
費用之裁判均廢棄。
上開廢棄部分，被上訴人在第一審之訴駁回。
被上訴人應將台中縣和平鄉○○○段第二一七之一二地號、面積
二五三五平方公尺之土地遷讓返還予上訴人乙○○。
被上訴人應自民國九十七年起至返還上開土地止，每年一月一日
給付上訴人乙○○新台幣柒仟佰零壹元，及自九十七年一月二
日起至清償日止，按年利率百分之五計算之利息。
其餘上訴駁回。
第一、二審訴訟費用由被上訴人負擔。
本判決第三、四項於上訴人乙○○以新台幣伍拾柒萬元為被上訴
人供擔保後，得假執行。但被上訴人如於假執行前，以新台幣壹
佰柒拾萬元為上訴人乙○○預供擔保，得免為假執行。
上訴人乙○○其餘假執行之聲請駁回。
    事實及理由
壹、本訴部分：
一、被上訴人於原審起訴主張：伊於民國（下同）90年2月13日
    向上訴人丁○○（原名魏駿南）承租其所有系爭坐落台中縣
    和平鄉○○○段第217-12地號土地，地目旱，面積2,535平
    方公尺（以下簡稱系爭土地），作為耕作種植使用。雙方約
    定租期自91年1月1日起至95年12月31日止，共計5年，詎上
    訴人丁○○竟於租約有效期間之內，未以書面通知伊是否優
    先承買，逕自將系爭土地以新台幣（以下同）170萬元出售
    予上訴人乙○○，且於92年4月10日完成土地所有權之移轉
    登記手續。依據土地法第107條準用土地法第104條第2項或
    民法第460條之1準用民法第426條之2第3項規定，渠等間買
    賣契約或所有權移轉登記行為均不得對抗伊，伊自得主張系
    爭土地之所有權移轉登記行為無效而訴請塗銷。為此以本件
    起訴狀繕本之送達，作為向上訴人丁○○聲明優先承買系爭
    土地之意思表示，求為判命上訴人丁○○應於被上訴人給付
    170萬元後，將系爭土地所有權移轉登記予被上訴人之判決
    。原審判決如被上訴人請求，上訴人提起上訴，被上訴人答
    辯聲明：上訴駁回。
二、上訴人乙○○則以：
  (一)系爭土地原為上訴人丁○○所有，而上訴人丁○○於90年2
    月13日將系爭土地出租於被上訴人耕作種植，嗣因上訴人丁
    ○○需款週轉乃擬將系爭土地以170萬元出售予上訴人乙○
    ○，上訴人乙○○並於90年7月23日支付訂金20萬元，而上
    訴人丁○○乃邀證人郭麗羚一同前往梨山詢問被上訴人是否
    願意以同一價格購買系爭土地，惟被上訴人僅願意出價140
    萬元購買，甚至，上訴人丁○○念及雙方情誼，更主動降價
    10萬元，而希望被上訴人以160萬元購買，詎被上訴人仍堅
    持不肯，而放棄其優先承買權，上訴人魏駿南不得已始於90
    年8月7日與上訴人乙○○簽定協議書以170萬元出售系爭土
    地，上訴人乙○○並於簽約同時支付上訴人丁○○120萬元
    （含定金20萬元），而雙方約定於96年1月31日前辦理移轉
    登記予上訴人乙○○，嗣上訴人丁○○又於92年1月21日出
    售其所有之其他台中縣和平鄉○○○段第267-9、267-12、
    267-14、339、339-1、339-2等地號六筆土地予上訴人乙○
    ○，故雙方乃約定將系爭土地連同上開六筆土地併同於92
    年4月10日過戶移轉予上訴人乙○○，孰料，遲至95年11月
    間被上訴人竟違反當初承諾，而主張優先承買權，並起訴請
    求塗銷系爭217-12地號土地之所有權移轉登記。
  (二)上訴人丁○○於收受上訴人乙○○之定金後，特別偕同證人
    郭麗羚一同前往梨山詢問被上訴人是否願以同一價格購買，
    不料，被上訴人僅願以140萬元購買，且堅持該價格，而放
    棄優先承買權，此業經證人郭麗羚於96年3月7日鈞院調查時
    具結證述在案，按諸前開法旨，被上訴人既已放棄優先承買
    權，自不得再行行使該權利，而主張塗銷系爭土地之所有權
    移轉登記。
  (三)民法第426-2條第2項規定之「書面通知」僅係證據之目的，
    從而，縱無書面，而若有其他證據足以證明確有通知之行為
    ，亦難謂不生通知之效力。查本件上訴人等雖因信任被上訴
    人之誠信，而未以書面正式通知被上訴人行使優先承買權，
    然上訴人等確已多次以口頭通知被上訴人，縱設被上訴人未
    放棄優先承買權，但上訴人既已通知被上訴人行使優先承買
    權，而被上訴人未於10日內行使該優先承買權，依民法第46
    0-1條第2項準用同法第426-2條第2項規定，亦視為放棄優先
    承買權。又被上訴人故意不行使優先承買權，而於系爭土地
    已漲價多倍，且迄今已逾五年後始起訴行使優先承買權，並
    請求塗銷系爭土地之所有權移轉登記，按諸前揭法旨，被上
    訴人現權利之行使亦難謂無權利濫用及違反誠信原則之情形
    等語。上訴聲明：(一)原判決廢棄；(二)被上訴人第一審之訴駁
    回；(三)歷審訴訟費用均由被上訴人負擔。
三、上訴人丁○○則抗辯：被上訴人來我們家時，我有跟被上訴
    人說土地已經賣給姓許的，姓許的有拿20萬元給我，被上訴
    人來找我，我跟被上訴人說已經拿人家20萬元訂金要賠人家
    ，我們一人出10萬賠人家，我跟郭小姐去梨山時，也有跟被
    上訴人說我已經以170萬元賣別人等語。上訴聲明：(一)原判
    決廢棄；(二)被上訴人第一審之訴駁回；
四、被上訴人主張於90年2月13日向上訴人丁○○（原名魏駿南
    ）承租系爭土地作為耕作種植使用，雙方約定租期自民國91
    年1月1日起至95年12月31日止，共計5年，上訴人丁○○於
    92年1月21日將其所有系爭土地以新台幣170萬元出售予上訴
    人乙○○，且於92年4月10日完成土地所有權之移轉登記手
    續，上訴人丁○○並未將出賣條件以書面通知被上訴人，有
    土地租用契約書、協議書影本及土地登記簿謄本在卷可稽，
    為兩造所不爭執。
五、本案爭執事項:
  (一)本件是否應依耕地三七五減租條例第26條規定，先經調處、
    調解始得起訴？
  (二)本件上訴人丁○○出售系爭土地前，是否通知被上訴人以同
    一條件優先承買？上開通知是否應以書面通知？
  (三)被上訴人是否已經拋棄優先承買權？
  (四)被上訴人於多年後行使優先承買權，是否有權利濫用情形？
  經查：
  (一)本件是否應依耕地三七五減租條例第26條規定，先經調處、
    調解始得起訴？
    按農業發展條例第20條第1項規定「本條例中華民國八十九
    年一月四日修正施行後所訂立之農業用地租賃契約，應依本
    條例之規定，不適用耕地三七五減租條例之規定。本條例未
    規定者，適用土地法、民法及其他有關法律之規定」。經查
    ，系爭土地地目為旱，使用地類別為農牧用地，並供作耕作
    種植疏菜使用，有土地登記簿謄本在卷可稽，為兩造所不爭
    執，系爭土地自屬農業發展條例第3條第10款規定之農業用
    地；而被上訴人與上訴人丁○○於民國90年2月13日所簽訂
    之土地租用契約書，即屬農業發展條例第3條第14款規定之
    農業用地租賃契約。被上訴人與上訴人丁○○所訂農業用地
    租賃契約，係於89年1月4日農業發展條例修正施行後所訂，
    依農業發展條例第20條第1項規定，不適用耕地三七五減租
    條例之規定，本件被上訴人（承租人）與上訴人丁○○（出
    租人）間因優先承買權發生之爭議，即無須適用耕地三七五
    減租條例第26條第2項規定，則被上訴人與上訴人丁○○因
    優先承買權發生之爭議，並非須經耕地租佃委員會調解、調
    處，始得起訴。上訴人乙○○辯稱農業發展條例並無關於租
    佃爭議應經調解、調處始得起訴之規定，依農業發展條例第
    20 條第1項後段規定，該條例未規定之事項，仍有耕地三七
    五減租條例第26條之適用云云。惟農業發展條例第20條第1
    項規定「農業用地租賃契約，應依本條例規定，不適用耕地
    三七五減租條例之規定」，即明文排除耕地三七五減租條例
    之適用，則該項後段所稱「本條例未規定者，適用土地法、
    民法及其他有關法律之規定」，應不包括耕地三七五減租條
    例，上訴人乙○○所辯，顯屬無據。
  (二)本件上訴人丁○○出售系爭土地前，是否通知被上訴人以同
    一條件優先承買？上開通知是否應以書面通知？
  1.按耕作地出租人出賣或出典耕作地時，承租人有依同樣條件
    優先承買或承典之權，民法第460-1條第1項定有明文。又前
    項情形，出賣人應將出賣條件以書面通知優先承買權人；優
    先承買權人於通知達到後10日內未以書面表示承買者，視為
    放棄；出賣人未以書面通知優先承買權人而為所有權之移轉
    登記者，不得對抗優先承買權人，民法第460-1條第2項準用
    同法第426條之2第2項、第3項所明定。而依土地法第107 條
    規定「出租人出賣或出典耕地時，承租人有依同樣條件優先
    承買或承典之權。」未有書面通知之限制，而土地法又係民
    法之特別法，自應優先於民法而適用。惟按「耕地三七五減
    租條例第六條規定，耕地租約雖應一律以書面為之，然係為
    保護佃農及謀耕地租約之舉證並行政上管理方便所設，並非
    謂耕地租約為要式行為，故縱未訂有書面契約，苟當事人間
    確有成立租約之合意，仍難認為租約尚未成立」（最高法院
    57年台上字第2004號判決參照），故而，並非所有法律規定
    以書面為之者，必須以書面為之始生效力，而仍須探究其書
    面之目的究係基於謹慎目的〈例如：民法第1050條之兩願離
    婚〉、公示目的〈例如：民法修正前第982條之儀式婚〉、
    證據目的〈例如：民法第422條之租賃契約〉抑或行政目的
    〈例如：民法第48條之社團登記〉，準此，倘係基於證據或
    行政目的所為之書面，縱未為書面，亦難認不生效力，而民
    法第426-2條第2項規定之通知，無非僅使承租人知悉其買賣
    行為而得行使優先承買權，並無謹慎、公示或行政之目的，
    故民法第426-2條第2項規定之「書面通知」僅係證據之目的
    ，縱無書面，而若有其他證據足以證明確有通知之行為，亦
    難謂不生通知之效力。查上訴人等雖未以書面正式通知被上
    訴人行使優先承買權，然上訴人確以口頭通知被上訴人，並
    為被上訴人所明確知悉，此業經證人郭麗羚於96年3月7日原
    審證述：「乙○○要跟魏駿南買土地，魏駿南邀我去梨山找
    丙○○，丙○○出價140萬元，…，乙○○要以170萬元，原
    告丙○○堅持要140萬元，當天我和原告、被告魏駿南三人
    都在場…」在案，且被上訴人於同日原審庭訊時亦自陳：『
    〈對於證人所述有何意見？〉他們二人到梨山跟我吃飯，他
    有告訴我有人要買』，再觀諸證人郭耀文於96年9月17日原
    審調查時所稱：「我停下來看他們打架，因為土地是原告在
    耕作，他問被告乙○○為何將它買下來，然後爭執吵架，被
    告乙○○質問原告為何給人家壓價錢…」、「〈有無聽到被
    告乙○○說他買多少錢？〉印象中是一百多萬元，正確數目
    我忘記了」，顯見上訴人魏駿南與證人郭麗羚一同前往梨山
    詢問被上訴人時，不僅明確告知被上訴人︰有人欲以170萬
    元購買，且亦詢問被上訴人是否願意行使優先承買權而以同
    一價格購買系爭土地，顯見被上訴人確已知悉其買賣價額，
    但故意降低價錢〈即壓價錢〉，是上訴人既已通知被上訴人
    他人欲購買系爭土地，得行使優先承買權，卻故意壓低其價
    格，復未於十日內行使該優先承買權，依土地法第107條及
    第104條第2項規定，「視為」放棄優先承買權。
  2.優先承買權亦為權利之一種，原則上因拋棄而消滅，承租人
    就其優先承買權倘曾向出租人為拋棄之意思表示，自後即不
    得再行主張及行使（最高法院49年台上字2385號判例參照）
    。又按「土地法第一百零四條第一項所定之優先購買權，除
    基地承租人不於第二項接到通知後十日內為表示，應視為放
    棄外，若基地承租人於知悉土地買賣之條件後，曾明示或默
    示表示拋棄該優先購買權者，自仍生權利拋棄之效力。如繼
    續繳納租金。又「…上訴人之陳述亦出於自由意思任意為之
    ，無受不當誘導或有截取片段之情事。對話內容又涉及被上
    訴人之權利甚鉅，若未錄音存證，將來有不能舉證之虞，足
    認被上訴人所為之錄音係出於防衛權利而未逾社會相當性之
    手段，所顯示之錄音內容，應可憑信。」、「民事訴訟程序
    ，對立之兩造立於公平地位，於法院面前為權利之主張與防
    禦，證據之取得與提出，並無不對等情事，亦較無刑事訴訟
    法中因司法權之強大作用可能造成之弊端，因此證據能力之
    審查密度，應採較寬鬆態度，非有重大不法情事，否則不應
    任意以證據能力欠缺為由，為證據排除法則之援用。隱私權
    及訴訟權均為憲法所保障之基本權，當兩者發生衝突時，應
    可依憲法之比例原則為審查標準。以本件言，對於候選人或
    具有候選人資格者，為賄賂行為，常以隱秘方式為之，被害
    人舉證極度不易。在此前提下，若以侵害隱私權之方式而取
    得之證據，不法行為人之隱私權與被害人之訴訟權發生衝突
    時即應視證據之取得，是否符合比例原則以定。本件訴外人
    雖未得他人同意，而竊聽自己與其他人等間之對話，惟該次
    餐會並非該訴外人主動邀約，且訴外人並為竊聽當事人之一
    方，而談話中訴外人並無陷害教唆他人向自己為賄賂，加以
    選舉期間若他人有意為賄選，方式必以隱密進行，基於訴外
    人竊聽並非出於不法目的，藉由竊聽方式以取證，衡其手段
    是有社會相當性，故所取得之錄音帶得以採為判決之基礎。
    」（最高法院94年台上字第2001號刑事判決參照），查上訴
    人抗辯被上訴人已知悉其買賣事實，並向證人甲○○詢問向
    何上訴人繳交租金，業據上訴人提出錄音光碟及其譯文為證
    ，證人甲○○雖否認錄音光碟之聲音，然上開錄音光碟其出
    於防衛權利而未逾社會相當性手段，其取得本院認為符合比
    例原則，自得採為判決之基礎，其真正業經證人羅愛美於本
    院時證述屬實，並經被上訴人承認該錄音光碟譯文形式真正
    在案（見本院卷81頁），是被上訴人不僅知悉上訴人間購買
    系爭土地，事後更透過證人甲○○向上訴人乙○○詢問租金
    應向何人繳納，顯然默示放棄優先承買權。
  3.又土地法第一百零四條之立法意旨，在於使土地與其上房屋
    同歸一人所有，既維持房屋與基地權利之一體性，杜絕紛爭
    ，並盡經濟效用；非在使巧取利益。是優先購買權人應在相
    當期限內行使其權利，若長期不行使，不僅有悖於法之安定
    性，且嗣後如房地價格高漲，仍許行使優先購買權，尤與法
    律規定依同樣條件購買之本旨不符。以故，優先購買權人既
    於所有權人徵詢購買時，明示不願購買，又明知嗣後已有買
    賣行為，依法得請求優先購買，仍長期數年不行使優先購買
    權，待價格巨幅上漲後，始行使優先權，主張以數年前之價
    格優先購買，則其權利之行使，難謂無違反誠信原則（86年
    度台上字第669號判決參照）。同理，本件被上訴人於上訴
    人丁○○徵詢購買時，明示不願以170萬元購買，欲以140萬
    元買受，又明知嗣後已有買賣行為，依法即得請求優先購買
    ，仍長期數年不行使優先購買權，待價格上漲二倍餘後（參
    原審卷被證四），始行使優先權，主張以數年前之價格優先
    購買，則其權利之行使，難謂無違反誠信原則，自不許被上
    訴人再行使優先權。
  (三)綜上所述，上訴人丁○○出售系爭土地予上訴人乙○○前，
    雖未以書面通知被上訴人以同一條件行使優先承買權，然被
    上訴人既經上訴人對話通知，而不願購買，嗣經移轉多年待
    土地價格上漲後，始起訴表示行使優先購買權，亦違反誠信
    原則，自不許其再行使，則被上訴人訴請塗銷系爭土地之所
    有權移轉登記，即無理由。
六、從而，被上訴人依民法460-1條第2項準用同法第426條之2第
    2項、第3項規定，請求上訴人2人就系爭土地於民國92年4月
    10日以買賣為原因所為之所有權移轉登記行為應予塗銷，為
    無理由，不能准許，應予駁回。原審所為上訴人敗訴之判決
    ，於法尚有未洽，自屬不能維持。上訴論旨指摘原判決不當
    ，求為廢棄改判，非無理由，爰判決如主文所示。
貳、反訴部分:
一、上訴人乙○○提起反訴主張：系爭土地原為上訴人丁○○所
    有，於90年2月13日將系爭土地出租於被上訴人耕作種植，
    嗣因上訴人丁○○需款週轉乃將系爭土地以170萬元出售予
    上訴人乙○○，並於92年4月10日移轉登記，被上訴人於租
    期屆至即95年12月31日應將土地返還，詎被上訴人迄今仍拒
    不返還，其無權占用之行為顯已侵害系爭土地之所有權，反
    訴上訴人自得本於所有權人之地位請求被上訴人返還土地及
    給付系爭土地相當於租金之不當得利及損害賠償，為此依民
    法第767條、第455條及第184條第1項之規定，求為判命被上
    訴人返還系爭土地及自民國97年起至返還上開土地止，每年
    1月1日給付14萬元，及自同年1月2日起至清償日止，按年利
    率百分之5計算利息之判決。原審判決駁回反訴之請求，上
    訴人乙○○提起上訴，上訴聲明：(一)原判決廢棄；(二)被上訴
    人應將台中縣和平鄉○○○段第217-12地號、面積2535平方
    公尺之土地遷讓返還予上訴人；(三)被上訴人應自民國97年起
    至返還上開土地止，每年一月一日給付上訴人14萬元，及自
    同年1月2日起至清償日止，按年利率百分之五計算之利息；
    (四)前二項聲明，上訴人願供擔保請准宣告假執行；(五)歷審訴
    訟費用均由被上訴人負擔。
二、被上訴人則以：經查本件耕地買賣，出賣人丁○○並未將其
    出賣條件以書面通知具有優先承買權之被上訴人，渠等間所
    為所有權移轉登記依法自不得對抗被上訴人；上訴人仍以所
    有權人身份對被上訴人提起反訴請求返還所有物，顯無足憑
    。本件上訴人起訴請求被上訴人返還土地或請求給付相當於
    租金之不當得利云云，核無依據等語資為抗辯。答辯聲明：
    (一)上訴駁回；(二)如受不利之判決，願供擔保請准免為假執行
    。
三、得心證之理由：
    上訴人乙○○主張被上訴人承租系爭土地，租期於95年12月
    31日屆至，被上訴人迄今仍未返還系爭土地，被上訴人並無
    占用系爭土地之法律權源等情，被上訴人對於占有系爭土地
    之事實，並不否認，惟以前詞置辯：經查，被上訴人起訴主
    張就系爭土地行使優先承買權，並訴請塗銷系爭土地之所有
    權移轉登記，均無理由，已如前述，被上訴人占有系爭土地
    亦無正當權源，上訴人乙○○自得本於所有權作用，請求被
    上訴人返還系爭土地。至於請求給付相當租金之不當得利部
    分，經查：
  1.按無法律上之原因而受利益，致他人受損害者，應返還其利
    益，雖有法律上之原因，而其後已不存在者，亦同。民法第
    179條定有明文。次按無權占有他人土地，可能獲得相當於
    租金之利益，係屬社會通常之觀念（最高法院61年度台上字
    第1695號判例參照）。查系爭土地於租期屆滿時消滅，則被
    上訴人占有系爭土地，即屬無權占有，並獲有相當於租金之
    利益，是上訴人請求被上訴人返還相當於租金之不當得利，
    應有所據。
  2.復按城市地方基地租賃之租金，依土地法第105條準用同法
    第97條第1項規定，以不超過土地申報總價額年息百分之10
    為限；所謂土地總價額，依土地法施行法第25條規定，土地
    價額依法定地價，而法定地價，依土地法第148條規定，係
    土地所有人依該法規定所申報之地價。又按以自任耕作為目
    的，約定支付地租，使用他人之農地者，為耕地租用；地租
    不得超過地價百分之8，約定地租或習慣地租超過地價百分
    之8者，應比照地價百分之8減定之，不及地價百分之8者，
    依其約定或習慣。前項地價指法定地價，未經依規定地價之
    地方，指最近3年之平均地價，土地法第106條第1項及第110
    條分別定有明文。
  3.查系爭土地之申報地價為每平方公尺36元（見原審簡字卷宗
    ），此有土地登記簿謄本可稽，則系爭土地申報總價額為91
    260元，以百分之8計算，為每年7301元（元以下四捨五入）
    。
四、從而，上訴人乙○○提起反訴，請求被上訴人返還系爭土地
    及自97年1月1日起至返還土地止，每年給付7301元及自同年
    1月2日起至清償日止，按年利率百分之5計算之利息，原審
    不可歸責事由為上訴人敗訴之判決，於法尚有未洽，自屬不
    能維持。上訴論旨指摘原判決不當，求為廢棄改判，非無理
    由，爰判決如主文所示。超過部分，為無理由，不能准許，
    應予駁回。原審就此部分所為上訴人敗訴之判決，雖非以此
    為理由，惟其結果則屬相同，應予維持。上訴論旨，就此部
    分聲明廢棄改判非有理由，應予駁回。兩造分別陳明願供擔
    保，聲請宣告假執行及免為假執行，於上訴人乙○○勝訴部
    分，經核尚無不合，爰分別酌定相當擔保金額准許之。至於
    上訴人乙○○其餘假執行之聲請部分，因訴之駁回而失所附
    麗，併予駁回。本件事證已臻明確，兩造其餘攻擊防禦方法
    及舉證，核與本件判決結果不生影響，毋庸逐一論列，併此
    敘明。
據上論結，本件上訴為一部有理由，一部無理由，依民事訴訟法
第79條、第463條、第390條第2項、第392條，判決如主文。
中    華    民    國    97    年    8     月    27    日
                  民事第五庭    審判長法  官  林陳松
                                      法  官  古金男
                                      法  官  鄭金龍
以上正本係照原本作成。
上訴人得上訴人第三審。
如對本判決上訴，須於收受判決送達後二十日內向本院提出上訴
書狀，其未表明上訴理由者，應於提出上訴後二十日內向本院提
出上訴理由書（須按他造人數附具繕本）。
上訴時應提出委任律師為訴訟代理人之委任狀。具有民事訴訟法
第四百六十六條之一第一項但書或第二項之情形為訴訟代理人者
，另應附具律師及格證書及釋明委任人與受任人有該條項所定關
係之釋明文書影本。
                                      書記官  陳振海
中    華    民    國    97    年    8     月    29    日
                                                      Ａ


司法院資訊處製作；財團法人民間司法改革基金會備份。
